臺灣高等法院臺南分院民事判決　　　　 94年度上易字第108號
上　訴　人　戊○○
　　　　　　己○○
共　　　同
訴訟代理人　陳文忠　律師
　　　　　　蔡青芬　律師
被上訴 人　 丙○○
訴訟代理人　甲○○
上列當事人間請求履行契約事件，上訴人對於中華民國94年4月6
日台灣台南地方法院94年度訴字第58號第一審判決提起上訴，本
院於94年8月2日言詞辯論終結，判決如下：
    主  文
原判決廢棄。
被上訴人應給付上訴人新台幣捌拾萬元，及自民國94年1月20日
起至清償日止，按週年利率百分之五計算之利息。
第一、二審訴訟費用由被上訴人負擔。
    事  實
甲、上訴人方面：
一、聲明：(一)原判決廢棄。(二)被上訴人應給付上訴人新台幣（下
    同）八十萬元及自起訴狀副本送達翌日起至清償日止，按週
    年利率百分之五計算之利息。(三)第一、二審訴訟費用由被上
    訴人負擔。
二、陳述：除與原判決記載相同者，茲引用之外，補稱：
　(一)依證人乙○○於鈞院前案審理時及證人丁○○於原審之證詞
　  ，兩造當時確以二百二十萬元成立和解。嗣後再由調解委員
    會書具調解筆錄，當時僅記載被上訴人同意賠償八十萬元，
    另強制險或特別補償金之一百四十萬元，則由上訴人自行向
    有關機關請求，此部分在調解筆錄上，並未記載。
  (二)民國（下同）92年11月21日成立之調解筆錄，因未記載強制
　　險或特別補償金部分，上訴人之友人認為不妥，上訴人乃於
　  92年11月25日，再邀被上訴人同往調解委員會，將該調解筆
    錄補登強制責任險理賠金一百四十萬元，被上訴人同意上訴
    人自行申請。
  (三)該調解筆錄於92年11月21日成立時，雖僅載賠償金額八十萬
    元，迨同年月25日補載時，卻增加強制險一百四十萬元，但
    此並不影響當初兩造成立和解之賠償金額。換言之，被上訴
    人同意賠償之金額為二百二十萬元，除於和解成立時先行給
    付八十萬元外，另強制險或特別補償金部分由上訴人自行申
    請。被上訴人辯稱其同意賠償金額為八十萬元，與事實不符
    ，顯非可採。
  (四)查被上訴人因未投保責任險，上訴人乃依強制汽車責任保險
    法第三十八條之規定，向特別補償基金申請賠償金一百四十
    萬元。而特別補償基金卻依同法第三十九條第四項規定，以
    上訴人已從被上訴人獲有賠償八十萬元為由，將該八十萬元
    自特別補償額中扣除，上訴人僅能領取六十萬元。
  (五)被上訴人辯稱伊同意給付八十萬元後，上訴人始要求在調解
    筆錄上補載強制責任險一百四十萬元，以便向特別補償基金
    請求，被上訴人自不負責該部分之給付云云。然：
  1.本件肇事後，兩造和解賠償金額為二百二十萬元，業據證人
    乙○○結證在卷。賠償金額達成一致後，再書具調解筆錄。
    是被上訴人抗辯其僅賠償八十萬元，其他一百四十萬元部分
    與伊無關部分，委無足採。
  2.證人丁○○在原審稱「兩造都同意加註有關強制責任險理賠
    部分」，旨在使調解筆錄內容更加明確，非如被上訴人所指
    其所以指定加註內容，係便於向特別補償基金申請補償。
  3.上訴人已向特別補償基金領取六十萬元，設若和解賠償金額
    不包括強制責任險（實為特別補償基金）一百四十萬元，則
    被上訴人對於其應依強制汽車責任保險法第三十九條第二項
    規定，向特別補償基金償還之上開六十萬元部分，何不表示
    異議？如此，其已支付之金額已達一百四十萬元，亦非被上
    訴人所主張之八十萬元？足見被上訴人所辯不實。
三、證據：援用第一審所提證據。
乙、被上訴人方面：
一、聲明：(一)上訴駁回。(二)第二審訴訟費用由上訴人負擔。
二、陳述：除與原判決記載相同者，茲引用之外，補稱：
　(一)兩造於92年11月21日上午成立之調解筆錄內容，並無包括強
　  制責任保險理賠金一百四十萬元之記載。該部分記載係因於
    同年月25日上訴人稱伊申請特別補償金遭退件，須於原成立
    之調解筆錄內再行加註上語，才能作為重新送件申請之用。
    今上訴人既悖於原意，誣指其係兩造於同年月21日約定之給
    付方式，而提起本件訴訟，其作法實屬不當。
  (二)被上訴人於第一次在區公所調解時，即當場告知上訴人，肇
    事機車之強制險已逾期中斷未再投保強制責任險，此有台南
    市東區區公所92年12月17日函文可參。是上訴人確實係在知
    道上情之情況下與被上訴人達成和解並合意賠償金額八十萬
    元。至上開該八十萬元部分，業由被上訴人交付面額共八十
    萬元之支票予上訴人，上訴人對該支票之兌現復已自認，是
    依民法第三百零九條之規定，被上訴人已清償債務，雙方債
    之關係已消滅。
  (三)又兩造於92年11月21日成立之調解筆錄雖未經法院核定，惟
    依民法第一百五十三條之規定，上訴人自應受該調解書內容
    ：「聲請人（即上訴人）等二人同意共同拋棄其餘民事請求
    權」之拘束。
  (四)另證人乙○○究於何日參與兩造調解部分，前於鈞院前案（
    93年度抗字第534號）審理時，經確認其兩次都是在星期二
    幫忙調解，92年11月18日調解未成、同年月25日下午再陪同
    訴外人鄭財發要求再加註強制責任保險理賠金一百四十萬元
    之記載。其中在11月18日調解當天，上訴人要求九十萬元，
    被上訴人僅同意七十萬元，當天調解不成立，翌日被上訴人
    之父與鄭財發二人在車輛肇事鑑定委員會以八十萬元達成協
    議。
  (五)綜上，足證本件兩造代理人鄭財發、甲○○二人於11月19日
    在府連路車輛肇事鑑定處，就損害賠償金額為協商後，上訴
    人同意被上訴人共賠償八十萬元整，達成和解。嗣二人並偕
    至區公所擬定和解書，因鄭財發未備其父母親之身分證及印
    章，未能填載代理人委託書，經承辦員告知應擇期辦理；嗣
    雙方於同月21日上午偕至區公所成立調解筆錄，而當時證人
    乙○○均未在場。11月25日乙○○再陪同鄭財發到調解委員
    會，恐嚇其在原調解筆錄再加註。
三、證據：援用第一審所提證據，並提出台南市東區調解委員會
    調解筆錄二份為證。
丙、本院依職權向華南產物保險股份有限公司函查相關資料，並
    傳訊證人丁○○、乙○○、鄭財發。
    理  由
甲、程序方面：
　　按「調解經法院核定後，當事人就該事件不得再行起訴、告
　  訴或自訴。經法院核定之民事調解，與民事確定判決有同一
    之效力。」，新修正鄉鎮市調解條例第二十七條第一項、第
    二項前段固分別定有明文。惟查本件兩造因被上訴人騎乘機
    車不慎肇事撞及上訴人之子鄭財旺致死之賠償事件，經台南
    市東區調解委員會調解而製有調解筆錄，而該調解筆錄未經
    原審法院核定，此有原審調閱系爭調解事件卷宗查明無誤，
    是本件兩造所成立之上開調解，並無與民事確定判決同一之
    效力，上訴人依法自得提起本訴。
乙、實體部分：
一、上訴人於原審起訴主張：被上訴人丙○○於92年10月25日，
    騎乘車號ΖＨＨ－三六九號機車，在臺南市○○路423號前
    ，不慎撞及上訴人之子鄭財旺致死。嗣兩造於92年11月21日
    達成和解，被上訴人同意賠償總金額為二百二十萬元。其給
    付方法，和解當日支付八十萬元，由被上訴人交付臺灣銀行
    高雄分行票號：BE0000000、帳號：000706、日期：92年11
    月19日、面額七十萬元，及泛亞商業銀行鼎強分行票號：PB
    0000000、日期：92年11月19日、面額一十萬元支票二張予
    上訴人（已兌現完畢），其餘一百四十萬元為強制責任險或
    等同責任險之特別補償金，此部分被上訴人同意由上訴人自
    行申請領取。嗣上訴人提出申請時，發現被上訴人騎乘之機
    車並未投保強制責任險，依強制汽車責任保險法第三十八條
    、第三十九條之規定，上訴人僅得申請特別補償金六十萬元
    。本件兩造既約定賠償總金額為二百二十萬元，而被上訴人
    除先前支付之八十萬元及特別補償金六十萬元外，尚不足八
    十萬元，屢經上訴人催討，被上訴人均不置理，為此依履行
    契約之法律關係提起本訴，請求被上訴人給付上訴人戊○○
    、己○○八十萬元及利息等語。（原審判決上訴人在第一審
    之訴暨假執行之聲請均駁回）
二、被上訴人則以：兩造於92年11月21日成立之調解筆錄內容，
    並無關於強制責任保險理賠金一百四十萬元之記載。該部分
　　記載係因上訴人稱伊申請特別補償金遭退件，須於原成立之
　  調解筆錄內再行加註才能重新申請，始行註記。被上訴人於
    第一次在區公所調解時，即當場告知上訴人，肇事機車之強
    制險已逾期中斷未再投保強制責任險，是上訴人確實係在知
    情之情況下與被上訴人達成和解並合意賠償金額八十萬元。
    又上開該八十萬元部分，業經上訴人自認已收受，是兩造債
    之關係已消滅，上訴人自應受該調解書內容之拘束，不得再
    向被上訴人為請求云云，資為抗辯。
三、上訴人主張：被上訴人丙○○於92年10月25日，騎乘車號Ζ
    ＨＨ－三六九號機車，在台南市○○路423號前，不慎撞及
    上訴人之子鄭財旺致死。嗣兩造於92年11月21日達成和解，
    被上訴人同意賠償總金額為二百二十萬元。其給付方法，和
    解當日支付八十萬元，由被上訴人交付臺灣銀行高雄分行票
    號：BE0000000、帳號：000706、日期：92年11月19日、面
    額七十萬元，及泛亞商業銀行鼎強分行票號：PB0000000 、
    日期：92年11月19日、面額一十萬元支票二張予上訴人（已
    兌現完畢），其餘一百四十萬元為強制責任險或等同責任險
    之特別補償金，此部分被上訴人同意由上訴人自行申請領取
    ，嗣上訴人向財團法人汽車交通事故特別補償基金之受任人
    華南產物保險股份有限公司申請死亡給付，華南產物保險公
    司於93年5月19日僅給付死亡補償金六十萬元予上訴人戊○
    ○之事實，此有上訴人提出之台南市東區調解委員會92年11
    月21日調解筆錄（原審卷第9頁）為證，並經本院函查財團
    法人汽車交通事故特別補償基金之受任人即華南產物保險股
    份有限公司屬實在案，有該公司94年2月3日補償發字第０九
    四一０００二三五號函、華南產物保險股份有限公司94年7
    月20日（94）華車賠字等030號函各乙份附卷可證（原審卷
    第27頁、第70頁，本院卷第62頁）。是上訴人主張其子鄭財
    旺因本件車禍死亡與被上訴人成立調解，被上訴人賠償上訴
    人八十萬元，另汽車交通事故特別補償金補償上訴人六十萬
    元，共計受領一百四十萬元賠償金之事實，堪信真正。
四、被上訴人抗辯兩造於92年11月21日，曾在台南市東區調解委
    員會成立調解，惟兩造所成立之調解內容，僅「對造人（被
    上訴人）同意賠償聲請人等（上訴人）二人共新台幣捌拾萬
    元」，並無「另強制責任險理賠金新臺幣壹佰肆拾萬元整，
    對造人同意由聲請人自行申請」等文字，而上開文字，係事
    後（同月25日）上訴人通知被上訴人稱其送件請求補償基金
    遭退回，要求在調解筆錄加註前開文字，惟兩造合意之賠償
    金額僅八十萬元（本院卷第43頁、第44頁），目前已支付完
    畢。至於上訴人則主張當時兩造合意之賠償金額，包括汽車
    強制責任險之一百四十萬元在內，共計二百二十萬元，僅該
    強制險之一百四十萬元部分約定應由上訴人自行申請，被上
    訴人需再賠償上訴人不足之八十萬元，因此上開調解筆錄始
    記載被上訴人同意賠償上訴人八十萬元等語。
五、本件兩造重要之爭點，在於兩造約定之賠償金總額，究係「
    八十萬元」或「二百二十萬元」，經查：
　(一)按「保險人依本法規定所為之保險給付，視為被保險人損害
　  賠償金額之一部分；被保險人受賠償請求時，得扣除之。」
    、「特別補償基金依第四十條規定所為之補償，視為損害賠
    償義務人損害賠償金額之一部分；損害賠償義務人受賠償請
    求時，得扣除之。特別補償基金於給付補償金額後，得代位
    行使請求權人對於損害賠償義務人之請求權。但其所得請求
    之數額，以補償金額為限。」，強制汽車責任保險法第三十
    二條及第四十二條第一、二項分別定有明文。
　(二)證人乙○○（台南市議員）於本院結證稱：「（本件車禍證
  　人有無幫忙調解？）有，92年11月21日以前曾參與部分之調
    解，當時主要調解人是吳明山先生，那時候討論的金額上訴
    人要求240萬元，但被上訴人希望降到220萬元以下，因為隔
    壁我有另外一件車禍要調解，所以我就沒有繼續參與。後來
    第一次調解成立（92年11月21日）之後，上訴人對於領款金
    額總數及領款方式發生問題，要求再進行調解，我就聯絡東
    區調解委員會再安排一次調解。當時上訴人認為他們應拿到
    的和解總金額是220萬元，但被上訴人認為依協議書內容他
    只應付80萬元，剩下140萬元應由上訴人自己去特別補償基
    金申請，雙方協議很久，才在調解書上加註「另強制責任險
    理賠金新台幣140萬元正，對造同意由聲請人自行聲請」、
    「（依你參與調解的經過，你認為本件調解總金額若干？）
    220萬元」（本院卷第49頁），此外證人乙○○並於93年7月
    7日出具證明書，證明「查丙○○過失致死一案，丙○○在
    台南市東區調解委員會調解時，願意給付被害人鄭財旺之家
    屬新台幣二百二十萬元」（本院93年度抗字第534號卷第6頁
    ），證言前後一致，本院認證人乙○○既參與本件調解之經
    過，對調解內容理應知之甚詳，況其與上訴人間並無特別之
    情誼，應無偏袒任何一方之理，此項證言，堪予採信。
  (三)再者，被上訴人雖辯稱其與上訴人之子鄭財發係以80萬元達
    成本件調解，但為證人鄭財發所否認（本院卷第52頁），證
    人鄭財發並稱「調解成立之金額為220萬元，剛開始240萬元
    沒有達成協議，隔天在車輛肇事鑑定委員會，因被上訴人父
    女拜託減為220萬元，再隔天雙方至調解委會員製作書面，
    在寫時我曾質問調解委員會一共220萬元，為何沒將140萬元
    寫在一起，當時的紀錄告訴我們說140萬元不要寫在裡面，
    那會對我們不利，保證可以順利領到，所以只寫80萬元」、
    「因為光是強制險就可以領到140萬元，我怎麼可能80萬元
    就跟他和解」、「因被上訴人一直拜託才降為220萬元」（
    本院卷第52頁），衡情上訴人若未與被上訴人成立調解，最
    少可向特別補償基金會領得140萬元，設若上訴人僅欲領得
    140萬元之賠償金，直接向特別補償基金請求即可，殊無與
    被上訴人再成立調解之必要，上訴人所辯不可能僅以80萬元
    與被上訴人成立調解，與情理相符，本件兩造約定之調解總
    金額為220萬元，應堪認定。
六、至於臺南市東區區公所以92年12月17日南東民字第09200327
    19號函覆原審稱：「．．相對人（即被上訴人）於調解當場
    明確告知聲請人等（即上訴人）投保強制險已逾期未再繼續
　　投保，絕無隱匿未投保強制險之事，況且經兩次調解之後，
　  雙方自行偕同到調解會，表明和解條件，同意調解成立並簽
    署調解書，且兩造係相互同意由聲請人自行向汽機車交通事
    故特別補償基金申請．．」等語（原審卷第55頁）；證人即
    台南市東區調解委員會主席丁○○於本院證稱：「（調解書
    另外加註的文字是何時寫的？）92年11月25日補註的，原來
    寫調解書的日期是92年11月21日。」、「（當時寫補註內容
    時是否兩造都在場？兩造都同意？）是的，都同意後才簽章
    。」、「（為何會再加註這一段？）因為上訴人去申請特別
    補償基金時，無法拿到140萬元，只拿到60萬元，將被上訴
    人賠償的80萬元扣除，因此兩造有糾紛，才聲請再度調解。
    」、「（當時證人有無向被上訴人說明特別補償基金的規定
    ？）有，當時我有向他說明，將來特別補償基金會向被上訴
    人代位求償。」等語（本院卷第50頁），足見兩造於92年11
    月25日於系爭調解筆錄加註「另強制責任險理賠金新台幣壹
    佰肆拾萬元整，對造人同意由聲請人自行申請」等字樣，旨
    在說明兩造簽署調解書及何以事後加註內容之經過，非如被
    上訴人所主張調解之金額為80萬元。綜合上開事證，足見上
    訴人主張兩造協議80萬元由被上訴人以現金給付，其餘140
    萬元則由上訴人向特別補償基金申請給付，係真實不虛。
七、被上訴人另辯稱「上訴人應係在申請特別補償基金之後，才
    同意被上訴人賠償80萬元，並非在上開調解書92年11月25日
    加註後才送件申請」云云。茲查台南市東區調解委員會92年
    11月21日製作調解筆錄後，再於同年月25日在台南市東區調
    解委員會加註「另強制責任險理賠金新台幣壹佰肆拾萬元整
    ，對造人（被上訴人）同意由聲請人（上訴人）自行申請」
    等文字，此有卷附之調解書二紙可證（本院卷第43頁、第44
    頁），另依華南產物保險股份有限公司94年7月20日 (94)華
    車賠字等030號函覆本院相關附件（本院卷第62頁至第68頁
    ），其中上訴人申請特別補償基金之日期為92年11月26日，
    係在兩造為上開特別加註之後（92年11月25日），被上訴人
    上開所辯與事實不符。況被上訴人於原審自陳「我知道特別
    補償基金會代位向我求償，我也認為應該我疏忽未投保強制
    責任險，如果被代位求償也應該接受」等語（原審卷第82頁
    ），益證上訴人主張係本於申請特別補償基金之意思，始要
    求被上訴人會同在調解書加註文字，被上訴人空言主張上訴
    人誆稱為申請特別補償基金所需，被上訴人陷於錯誤始予同
    意加註，兩造就該部份加註並未達成合意云云，亦不足採。
八、綜上所述，本件車禍兩造約定調解之總金額應為220萬元，
    茲被上訴人僅給付80萬元，另由特別補償基金給付60萬元，
    尚不足80萬元。從而，上訴人依調解契約之法律關係請求被
    上訴人給付80萬元及自起訴狀副本送達翌日即94年1月20日
    起至清償日止，按週年利率百分之五計算之利息，核屬有據
    ，原審駁回該部分之訴，顯有未洽，上訴意旨指摘原判決不
    當，求為廢棄改判，為有理由，應由本院將原判決廢棄，並
    改判如主文第二項所示。
九、本件事証已臻明確，兩造其餘攻擊防禦方法及証据資料，核
    與本件判決結果不生影響，不予一一論述，併予敘明。
結論：本件上訴有理由，依民事訴訟法第四百五十條、第七十八
條判決如主文。
中　　華　　民　　國　　94　　年　　 8 　 月　  16  　日
　　　　　　　　　民事第三庭　　　審判長法　官  林輝雄
　　　　　　　　　　　　　　　　        法　官  徐宏志
　　　　　　　　　　　　　　　　        法　官  曾平杉
上為正本係照原本作成。
不得上訴。
中　　華　　民　　國　　94　　年　　 8 　 月　  18  　日
                                        書記官　葉秀珍
                                                    Ｊ
